臺灣高等法院臺南分院刑事裁定
109年度抗字第619號
抗  告  人  臺灣臺南地方檢察署檢察官
聲明異議人
即  受刑人  邱家祥



上列抗告人因受刑人違反毒品危害防制條例案件聲明異議，不服
臺灣臺南地方法院中華民國109年11月27日裁定（109年度聲字第
2193號）提起抗告，本院裁定如下：
    主  文
抗告駁回。
    理  由
一、抗告意旨略以：
  ㈠本件聲明異議係對前因違反毒品危害防制條例案件應執行有
    期徒刑15年8月執行後假釋復經撤銷表示不服，惟對「撤銷
    假釋」之處分不服，依監獄行刑法第121條第1項後段，得於
    收受處分書之翌日起10日内向法務部提起復審；如對復審決
    定不服，依同法第134條第1項，應向監獄所在地或執行保護
    管束地之地方法院「行政訴訟庭」提起撤銷訴訟；又依同法
    第137條，關於假釋之審查、撤銷、復審審議及其相關事項
    之權限，已明定由法務部或由法務部委任所屬矯正署執掌，
    非本署檢察官或受囑託之地方檢察署檢察官為本件執行指揮
    時得審酌之權限事項。本件「撤銷假釋」之處分未經權責機
    關依上開規定撤廢前，其他機關本應尊重、推定具有法律效
    力，此乃法治國原則，毋待申論，從而檢察官依法務部109
    年4月27日撤銷假釋通知函（撤銷假釋之處分）囑託臺灣桃
    園地方檢察署檢察官製發本件執行指揮書，自難認有何違誤
    可言；又對於「撤銷假釋」之處分表示不服，已明定應提起
    復審救濟，如對復審決定不服，亦明定應向地方法院「行政
    訴訟庭」提起撤銷訴訟，適已揭示關於「撤銷假釋」處分之
    爭訟，本質上屬於行政案件無疑，則本件關於「撤銷假釋」
    處分之妥當性、適法性等實體爭議，從法制面觀察，諒非刑
    事訴訟法第484條聲明異議所得審酌裁定之類型範圍。　　
  ㈡本件執行指揮書相關基礎事實，與釋字第796號解釋適用範圍
    不符，本件執行指揮書不受影響，因該解釋已經闡明，自該
    解釋公布之日起，刑法第78條第1項本文規定失其效力，本
    件執行指揮書係於109年11月5日前製發，非於109年11月6日
    釋字第796號解釋公布後所為，又本件執行指揮書之依據為
    法務部109年4月27日撤銷假釋通知函（下稱上開處分），其
    作成之時，刑法第78條第1項本文規定尚未經釋字第796號解
    釋部分違憲失其效力，難認上開處分作成時，其認事用法有
    何違誤。從而基於法安定性原則、不溯及既往原則，自不應
    且不宜於6月後(時空環境已有不同），援引釋字第796號解
    釋，溯及主張上開處分有相關適法性爭議，並進而撤銷本件
    執行指揮書，其理甚明。　　
  ㈢縱使認為本件基礎事實與司法院大法官釋字第796號解釋相符
    ，然本於特別預防之考量，本件受刑人顯有再入監執行殘刑
    之具體情狀，上開處分並無違法不當，應予維持。本件考量
    受刑人於假釋期間再犯之案件，與撤銷假釋之案件，罪質相
    同，且係在假釋出監（107年3月16日）未逾1年4月再犯，不
    論在社會危害程度、再犯可能性及悔悟情形，均應有負面之
    評價，撤銷假釋處分適法且妥適。
　㈣綜上，本件執行指揮書並無違法或不當，原裁定難謂妥適，
    請求撤銷原裁定。
二、刑法第78條第1項本文規定：「假釋中因故意更犯罪，受有
    期徒刑以上刑之宣告者，於判決確定後6月以內，撤銷其假
    釋。」不分受假釋人是否受緩刑或6月以下有期徒刑之宣告
    ，以及有無基於特別預防考量，使其再入監執行殘刑之必要
    之具體情狀，僅因該更犯罪受有期徒刑以上刑之宣告，即一
    律撤銷其假釋，致受緩刑或6月以下有期徒刑宣告且無特別
    預防考量必要之個案受假釋人，均再入監執行殘刑，於此範
    圍內，其所採取之手段，就目的之達成言，尚非必要，牴觸
    憲法第23條比例原則，與憲法第8條保障人身自由之意旨有
    違，應自本解釋公布之日起失其效力。上開規定修正前，相
    關機關就假釋中因故意更犯罪，受緩刑或6月以下有期徒刑
    宣告者，應依本解釋意旨，個案審酌是否撤銷其假釋（司法
    院大法官釋字第796號解釋意旨參照）。檢察官依法務部撤
    銷假釋之處分，核發執行指揮書，指揮執行撤銷假釋後之殘
    刑，原非無據，惟因法務部據以撤銷假釋之刑法第78條第1
    項本文，關於受緩刑或6月以下有期徒刑宣告且無特別預防
    考量必要之個案受假釋人，均再入監執行殘刑，於此範圍內
    ，自前開解釋公布之日（即109年11月6日）起失其效力。從
    而，該管機關應依該解釋意旨審酌本件是否撤銷其假釋，在
    完備此一程序之前，檢察官執行本件撤銷假釋後之殘刑，所
    憑之原因事實即失所依附，所為之執行指揮難認允洽（最高
    法院109年度台抗字第1721、1880號裁定意旨參照）。
三、經查：
  ㈠本件聲明異議人即受刑人係針對臺灣臺南地方檢察署檢察官
    囑託臺灣桃園地方檢察署檢察官執行109年執助壢字第3003
    號執行指揮書聲明異議，核屬刑事訴訟法第484條規定：「
    受刑人或其法定代理人或配偶以檢察官執行之指揮為不當者
    ，得向諭知該裁判之法院聲明異議。」之聲明異議案件，尚
    與監獄行刑法第121條、第134條所定，對於法務部廢止假釋
    之處分不服之行政訴訟救濟不同，應由諭知該裁判之法院受
    理。又所稱「諭知該裁判之法院」，乃指對被告之有罪判決
    ，於主文內實際宣示其主刑、從刑之裁判而言，若判決主文
    並未諭知主刑、從刑，係因被告不服該裁判，向上級法院提
    起上訴，而上級法院以原審判決並無違誤，上訴無理由，因
    而維持原判決諭知「上訴駁回」者，縱屬確定之有罪判決，
    但因對原判決之主刑、從刑未予更易，其本身復未宣示如何
    之主刑、從刑，自非該條所指「諭知該裁判之法院」（最高
    法院106年度台抗字第305號裁定意旨參照）。聲明異議人就
    上開執行指揮書聲明異議，而諭知該罪刑之法院，係臺灣臺
    南地方法院108年度簡上字第393號，是聲明異議人向原審法
    院聲明異議，核無違誤。
  ㈡抗告意旨雖認為本件聲明異議人於假釋期間所犯之原審法院1
    08年度簡上字第393號施用第二級毒品案件，非司法院大法
    官釋字第796號解釋認為違憲而自解釋公布之日起失效之範
    圍，然聲明異議人假釋期間所犯上開施用毒品案件，經宣告
    有期徒刑3月確定；再參酌司法院大法官釋字第796號解釋理
    由書說明：「受假釋人於假釋中因故意更犯罪，受有期徒刑
    以上刑之宣告者，是否撤銷其假釋，使其回復至監獄之機構
    處遇，自應依其是否仍適合社會生活，亦即是否已違背假釋
    之初衷而為判斷，方能平衡撤銷假釋目的與受假釋人之人身
    自由保障。於受假釋人故意更犯之罪係『受緩刑或6月以下有
    期徒刑宣告之情形，就該更犯之罪，或暫不執行，或得易科
    罰金或易服社會勞動（刑法第41條及第74條第1項參照）』，
    則是否應變更原受之社會處遇，改為入監執行之機構處遇，
    自應再個案審酌有無基於特別預防考量，而有必要使該受假
    釋人再入監執行殘刑之具體情狀（例如對社會危害程度、再
    犯可能性及悛悔情形等），不應僅因該更犯罪受有期徒刑以
    上刑之宣告，即一律撤銷其假釋，致受緩刑或6月以下有期
    徒刑宣告且無特別預防考量必要之個案，均再入監執行殘刑
    」，足見該號解釋所謂假釋期間故意再犯罪，而受有期徒刑
    6月以下之宣告，應再審酌有無執行殘刑之具體情狀，係因6
    月以下有期徒刑，本得易科罰金或易服社會勞動，因而有就
    個案情況再行斟酌之必要。是抗告意旨認為本件假釋期間所
    犯施用毒品處有期徒刑3月之案件，不符合釋字第796號解釋
    所稱，自該解釋公布之日起失其效力之情況，尚非可採。
  ㈢至抗告意旨認為，本件聲明異議人顯有入監執行殘刑之必要
    ，本件執行指揮書依據法務部109年4月27日之撤銷假釋通知
    函，對聲明異議人所為撤銷假釋處分並無違法或不當之處，
    實則，抗告人於本件屬執行機關，並非原處分機關（即為撤
    銷假釋之法務部），原處分機關於司法院大法官釋字第796
    號解釋公布後，是否認為聲明異議人有再入監執行殘刑之必
    要，即有無特別預防之必要，仍應由原處分機關依解釋意旨
    再為審酌，本院既非得受理關於撤銷假釋處分是否合法或妥
    適之司法機關，即無從就抗告意旨所稱，原撤銷假釋處分是
    否合法或適當乙節予以審理，應予敘明。
四、綜上，原裁定依司法院大法官釋字第796號解釋意旨，適用
    刑事訴訟法第486條規定，撤銷本件臺灣桃園地方檢察署檢
    察官109 年執助壢字第3003號執行指揮書，核無違誤，抗告
    意旨以前詞指摘原裁定不當，為無理由，應予駁回。
五、據上論結，應依刑事訴訟法第412條，裁定如主文。
中　　華　　民　　國　　109 　年　　12　　月　　31　　日
                  刑事第五庭    審判長法　官  黃國永
                                      法　官  蔡川富
                                      法　官  翁世容
以上正本證明與原本無異。
如不服本裁定，應於收受本裁定後五日內向本院提出抗告狀。
　　　　　　　　　　　　　　　　　　　書記官　顏惠華　　
中　　華　　民　　國　　109 　年　　12　　月　　31　　日